【裁判字號】    95,上訴,711
【裁判日期】    950713
【裁判案由】    違反臺灣地區與大陸地區人民關係條例等
【裁判全文】
臺灣高等法院高雄分院刑事判決         95年度上訴字第711號
上  訴  人  臺灣高雄地方法院檢察署檢察官
被      告  甲○○
                    0號
上列上訴人因被告違反臺灣地區與大陸地區人民關係條例等案件
，不服臺灣高雄地方法院94年度訴字第4269號中華民國95年3 月
8 日第一審判決（起訴案號：臺灣高雄地方法院檢察署94年度偵
字第20712 號），提起上訴，本院判決如下：
    主  文
上訴駁回。
    理  由
一、公訴意旨略以：被告甲○○明知林貴英（西元1966年4 月29
    日生，現已遺返大陸）係大陸地區人民，且大陸地區人民非
    經臺灣地區主管機關許可，不得進入臺灣地區，卻為使林貴
    英入境臺灣地區非法工作之目的，而基於使大陸地區人民非
    法進入臺灣地區之犯意，又基於明知為不實之事項而使公務
    員登載於職務上所載公文書並加以行使之概括犯意聯絡，在
    並無與林貴英結婚真意之情形下，先於民國（下同）93年7
    月間，攜帶單身證明文件，搭機前往大陸福建省福州市，與
    林貴英共同向中國大陸地區福建省福州市公證處聲請辦理結
    婚登記手續，並於93年7 月16日即向該公證處取得結婚公證
    書，於取得上開公證書之後隨即返回台灣。後於93年7 月31
    日，以配偶來台探親名義，填具「大陸地區人民進入臺灣地
    區保證書」，向轄區高雄縣政府警察局仁武分局九曲派出所
    申請，致該派出所不知情之警員，在上開具有公文書性質之
    保證書上簽註「經詢保證人甲○○：渠與被保證人林貴英夫
    妻關係，願意完全負起保證人責任」等不實之事項；又於93
    年8 月4 日，連同保證書、公證書持往財團法人海峽交流基
    金會認證，以林貴英來台探親為由，向我國內政部警政署入
    出境管理局行使，申請核發林貴英之大陸人民「中華民國臺
    灣地區旅行證」，使不知情之內政部警政署入出境管理局承
    辦之公務員，分別將「民國93年7 月15日結婚」之不實事項
    ，登載於職務上所掌管之前開旅行證申請書下方，記載核發
    情形之公文書上，並記載同意核發大陸地區女子林貴英來台
    旅行證；再於94年5 月23日，持結婚公證書與財團法人海峽
    交流基金會證明書等資料，前往高雄縣大寮鄉戶政事務所，
    填具「結婚登記申請書」，申請辦理結婚之戶籍登記，致使
    不知情之該管承辦戶籍登記之公務員，將該不實之事項，登
    載於職務上所掌之公文書戶籍登記簿等文件。迨93年12月20
    日，林貴英持上開「中華民國臺灣地區旅行證」向海關人員
    行使，而得以入境臺灣，並即在台灣地區非法工作，其上開
    行使使公務員登載不實公文書之行為，均足生損害於戶政機
    關對戶籍管理與入出境管理局對大陸地區人民入出境臺灣地
    區管理之正確性。嗣於94年5 月28日凌晨0 時許，在宜蘭礁
    溪地區為警查獲林貴英非法工作，而得知上情。因認被告涉
    犯刑法第216 條、第214 條之行使使公務員登載不實文書，
    與違反臺灣地區與大陸地區人民關係條例第15條第1 項第1
    款規定，應依同條例第79條第1 項規定之使大陸地區人民非
    法進入臺灣地區等罪嫌云云。
二、按「犯罪事實，應依證據認定之，無證據不得認定其犯罪事
    實」，又「不能證明被告犯罪者，應諭知無罪之判決」，刑
    事訴訟法154 條第2 項、第301 條第1 項分別定有明文。
三、訊據被告甲○○堅決否認涉有上開犯行，辯稱：其與林貴英
    係真結婚，並非假結婚，且林貴英係其配偶，而合法進入臺
    灣地區等語。
四、公訴意旨係以證人林貴英與管區員警黃武發之證詞、林貴英
    所具名之同意字條，以及宜蘭縣警察局礁溪分局94年5 月31
    日警礁陸字第0940001848號函（含中華民國台灣地區補出境
    申請書影本1 份）影本1 份、內政部警政署入出境管理局94
    年6 月9 日境信品字第09410298890 號函（含入出國日期證
    明書、大陸地區人民進入台灣地區旅行證申請書、大陸地區
    人民進入台灣地區保證書及結婚公證書）1 份、高雄縣大樹
    鄉戶政事務所94年6 月10日樹鄉戶字第0940001841號函（含
    結婚登記申請書、戶籍謄本、中華民國台灣地區入出境許可
    證及外籍配偶基本資料各1 份）1 份，與警員黃武發之職務
    報告、高雄縣政府警察局仁武分局受理大陸地區人民行方不
    明人口案件登記表、查察通報單及大陸地區人民行方不明查
    詢報表各1 份資為論據。
五、惟查：
  (一)就證據能力而言：按被告以外之人於審判中有滯留國外或所
    在不明而無法傳喚或傳喚不到之情形，其於司法警察調查中
    所為之陳述，經證明具有可信之特別情況，且為證明犯罪事
    實之存否所必要者，得為證據，刑事訴訟法第第159 條之3
    第3 款定有明文。查證人林貴英業於94年6 月1 日經警遣返
    出境，此有林貴英之入出國日期證明書、宜蘭縣警察局礁溪
    分局函影本各1 紙在卷可查（見警卷第頁13頁、原審法院簡
    字卷第15頁），是證人林貴英於審判中有所在不明而無法傳
    喚之情事，而其於警詢中所為之陳述，既於查獲時坦然所陳
    ，且未曾受任何外力之干擾，所證此節，應具有可信之特別
    情況，且為證明犯罪事實之存否所必要，依上開規定，為有
    證據能力。復按被告以外之人於審判外之陳述雖不符刑事訴
    訟法第159 條之1 至之4 等4 條之規定，而經當事人於審判
    程序同意作為證據，法院審酌該言詞陳述或書面陳述作成時
    之情況，認為適當者，亦得為證據；同法第159 條之5 第1
    項定有明文。查本件關於人證、物證及書證等證據，除上開
    說明者外，其餘於本院調查證據時，當事人檢察官及被告均
    同意為本案之證據，本院以證人之陳述均係其等本於自由意
    識之陳述，查無不當取供之情形，以及物證、書證等證據與
    上開證言相符，審酌其等作成時之情況，認為適當，依上開
    規定，亦得為證據，先予說明。
  (二)本件被告與林貴英係經由林貴英在臺之同鄉友人馬建平介紹
    認識，並進而結婚一節，業經被告於內政部警政署入出境管
    理局面談、警詢及審理時分別供述綦詳（見原審法院簡字卷
    第24頁、警卷第2 頁、原審法院訴字卷第20、63、64、65頁
    ），核與證人林貴英於警詢時所證係由大陸同鄉嫁來臺灣之
    同鄉友人介紹認識而結婚等詞相符（見警卷第6 頁），並經
    證人馬建平於原審審理中結證在卷（見原審法院訴字卷第54
    ～55、69頁），堪認屬實。則被告與林貴英既係因相識而結
    婚，係經由雙方友人介紹而來，此與一般假結婚時，均由姓
    名年籍均難查悉之人介紹而結婚之情形，顯有不同。
  (三)其次，被告與林貴英結婚，並曾借款承擔婚姻所需費用，以
    及支付林貴英抵台相聚之機票費用等情，亦據被告於原審法
    院審理時供陳明確（見原審法院訴字卷第70、71、72頁），
    並供稱：其除向中國信託銀行借款5 萬元外，並又向馬建平
    借款2 萬元，共借7 萬元等語，就此亦與證人馬建平所證一
    致，且證人馬建平並證述：伊與被告同往中國信託銀行借款
    、領款，以及又借予被告2 萬元屬實（見原審法院訴字卷第
    54、72、73頁），且證人林貴英在警詢時證稱：於大陸結婚
    時有宴請親友，1 桌花費4 千元，以及機票費用6 千元，均
    由被告所支付等語（見警卷第6 頁、原審法院簡字卷第19
    頁），可知被告尚且為籌措負擔結婚費用而借款，並支付結
    婚所須之相關費用甚明，而此與一般假結婚案例中，非但未
    曾負擔任何結婚費用，尚可獲有若干報酬之情事，亦屬互異
    。
  (四)再者，林貴英於93年12月20日抵臺後，原本亦確實與被告同
    居於被告前所住居之高雄縣大樹鄉○○路686 巷5 號12樓處
    ，且由被告照養而無在外工作，又林貴英入境臺灣地區之初
    ，並曾與被告同居約有3 個月等情，亦據被告於警詢及審理
    時供述詳明（見警卷第2 頁，原審法院訴字卷第67、68頁）
    ，核之證人林貴英在警詢時供證亦均相符（見警卷第6 頁，
    原審法院簡字卷第18頁），且證人即管區員警黃武發於偵查
    中證述：其於94年1 月3 日、同年2 月3 日前往被告上開住
    處查察，均見林貴英亦按址居住該處，迄至94年3 月4 日起
    再次至該處察看，則發現林貴英已不在該處等詞（見偵卷第
    17頁，並得參佐證人黃武發於偵訊結證時所引用之職務報告
    ，見偵卷第20頁），則由林貴英離家他往、不知所蹤之前，
    曾與被告同居達3 個月，且均由被告予以照養一節觀之，益
    見與藉由假結婚至臺灣地區工作之大陸女子，一旦抵臺均立
    刻投入工作，不會與假結婚之配偶同居一處，而且假結婚之
    臺灣配偶亦不會照養該大陸女子之情形不符。
  (五)至證人林貴英警詢中雖曾證稱：「其與伊結婚本係假結婚，
    娶伊就是要伊工作賺錢，如不到外面工作，下次來台團聚就
    不申請來台，始迫於無奈才到外面工作」云云（見警卷第7
    頁），該等證詞無非證人林貴英片面之指訴。且核對林貴英
    於警詢中之全部證言，係：「在大陸宴請親朋好友，…都是
    我老公甲○○支付…」，「自從我嫁來台灣後，我老公甲○
    ○就一直叫我到外面工作，替他償還債款，我不肯，我老公
    就跟我說，他花那麼多錢替我申請來台灣，不到外面工作如
    何還清債務…」，「是我老公甲○○逼迫我到外面工作，並
    稱他跟我結婚本來就是假結婚，娶我就是要替他工作賺錢…
    」等語，綜觀上開陳述，顯見證人林貴英於結婚時亦係有心
    結婚來臺，來到臺灣後始因被告欠錢，逼迫其至外面工作，
    證人不肯，被告始威脅「如不到外面工作，下次來台團聚就
    不申請來台」，證人迫於無奈才到外面工作，該所謂之「假
    結婚」一語，係被告向證人林貴英所講，並非證人之真意。
    且觀諸林貴英自承與被告係經伊同鄉友人介紹相識結婚，並
    供明被告支付結婚及來臺交通費用，又於伊來臺3 個月期間
    ，均與被告同居，復由被告照養等情，顯見被告對於林貴英
    顯係以真實結婚之配偶待之，應屬真實，反係林貴英究係基
    於何等緣由離家出走，以致行方不明，則無從查究，是縱使
    本件究係被告單方面要求證人外出工作以賺錢，抑或證人林
    貴英內心確有假藉結婚來臺工作之企圖，然此既僅係單方面
    之事，並非他方所能得知（即所謂同床異夢），自難僅憑上
    開林貴英之陳述（轉述被告之說詞）即認被告與林貴英係假
    結婚；被告於本院審理中雖自承：於同居之期間均未與證人
    林貴英發生過性關係云云，惟被告係35年次，於93年結婚時
    已經年滿58歲，是否有急切之性需要，以及其2 人間之關係
    如何無從得知，亦不得據此即為被告不利之認定。另證人黃
    武發之偵查中之證詞，就其查訪之情狀，亦與被告所供與林
    貴英來臺初期約有3 個月同居，嗣後林貴英離家，滯外不歸
    之情節相符，是否得據以逕認被告與林貴英之間係假結婚，
    亦有疑義；又林貴英個人具名所書立之同意書，核其內容林
    貴英於該書面中仍將被告以丈夫相稱，亦無從作為被告假結
    婚之證據，且該同意書又係林貴英個人所書，而無被告任何
    簽章或已容許該同意書內容之表示，則該等同意書無論如何
    詮解，亦不得謂與被告有何關聯，且難認係被告犯罪之證據
    ；另就林貴英之入出國日期證明書、大陸地區人民進入臺灣
    旅行證申請書、大陸地區人民進入臺灣地區保證書、結婚公
    證書、結婚登記申請書、戶籍謄本、中華民國臺灣地區入出
    境許可證、外籍配偶基本資料等文件，係任何與大陸地區人
    民結婚者（無論真結婚或假結婚者），申請大陸配偶來臺時
    均須具備之相關文件，實無從徒憑此而認定被告與林貴英即
    假結婚；而關於林貴英之大陸地區人民行方不明人口案件登
    記表、查察通報單及大陸地區人民行方不明查詢報表等書證
    ，亦僅得證明林貴英有因莫名緣由離家一情，亦不得難遽認
    此即被告與林貴英假結婚之證據；是公訴意旨所指之各項證
    據，均無作為認定被告與林貴英並非真結婚，而有行使使公
    務員登載不實事項文書及使大陸地區人民非法進入臺灣地區
    之犯行。
  (六)綜上所述，本件被告與林貴英自相識而結婚，均係由被告友
    人之大陸配偶即林貴英之同鄉友人馬建平介紹媒合而來；被
    告又確實負擔結婚所需之費用，甚至因此而借款以籌措該等
    結婚費用；再者，林貴英抵臺初期3 個月，均與被告同居一
    處，且由被告照養等事實；在在足認被告確實意在與林貴英
    結婚，且待之為真正配偶無訛，若被告既認其與林貴英間確
    有結婚之實，則自無使相關公務員登載被告與林貴英結婚之
    不實事項之「大陸地區人民進入臺灣地區保證書」、「中華
    民國臺灣地區旅行證」、「戶籍登記」等犯行，亦無所謂非
    法使大陸地區人民進入臺灣地區之行為；而公訴意旨所指各
    項證據，亦不足以認定被告有上開犯行，此外，又無其他任
    何積極之證據足資證明被告有本案所訴犯行，是依前揭刑事
    訴訟法之規定，尚不能證明被告犯罪，應為無罪之諭知。
六、原審因而以不能證明被告犯罪，為被告無罪之諭知，核無不
    合；檢察官上訴意旨，仍執前詞，指摘原判決不當，為無理
    由，應予駁回。
據上論結，應依刑事訴訟法第368條，判決如主文。
本案經檢察官張金塗到庭執行職務。
中    華    民    國    95    年    7     月    13    日
            刑事第五庭  審判長法  官  曾永宗
                              法  官  陳  箐
                              法  官  任森銓
以上正本證明與原本無異。
檢察官如不服本判決應於收受本判決後10日內向本院提出上訴書
狀，其未敘述上訴理由者，並得於提起上訴後10日內向本院補提
理由書狀（均須按他造當事人之人數附繕本）「切勿逕送上級法
院」。
中    華    民    國    95    年    7     月    13    日
                              書記官  蘇恒仁


司法院資訊處製作；財團法人民間司法改革基金會備份。
